臺灣臺北地方法院民事判決　　　　　　 95年度訴字第10492號
原　　　告　乙○○
訴訟代理人　李進建律師
被　　　告　甲○○
訴訟代理人　黃炳飛律師
上列當事人間債務人異議之訴事件，本院於民國96年3 月19日言
詞辯論終結，判決如下：
    主  文
原告之訴駁回。
訴訟費用新臺幣柒仟陸佰元由原告負擔。
    事  實
一原告起訴主張：
  (一)其於民國93年6月9日急需用錢，先後兩次向經營簽賭及民間
    借貸業務之被告借貸計新臺幣（下同）300,000 元，利息以
    每10天30,000元計算，年息高達360 %。自93年6月開始，其
    按月償還每月90,000元之利息至該年年底，計支付7 個月共
    630,000元之利息。
  (二)至94年初其無力繼續償還上開利息，遂在被告之要求下於94
    年3 月12日簽訂由被告預立之協議書，協議書中約定雙方之
    債務（即前開300,000元借款之本金及利息）為600,000元，
    且必須於94年7 月28日清償完畢，否則原告必須將協議書上
    記載原告繼承自父親，包含台北市○○街等數筆房地，無條
    件移轉過戶予被告。
  (三)因94年3至5月其無力償還上開協議書約定之600,000 元債務
    ，被告復於94年5 月25日要求其簽訂另一紙協議書。協議書
    上記載原告積欠被告之債務增加至1,000,000 元，若亦無法
    於94年7 月28日前清償完畢，原告必須將協議書中所記載之
    數筆土地無條件移轉過戶給被告。於簽訂該協議書後數日，
    原告基於急迫又向被告借款200,000 元（被告稱係向訴外人
    林忠來所借），預收月息80,000元，原告實拿120,000 元，
    年息高達480%。總計原告自93年6月9日起，實際向被告借貸
    之本金僅有500,000元，扣除預扣之利息，僅收到330,000元
    。
  (四)前述借貸200,000 元部分，至94年9月7日止，本金加利息依
    被告之計算，已增加為700,000 元，被告遂要求原告簽立其
    所預立之一紙收據，原告除於當日給付被告200,000 元外，
    並將名下一筆房地設定700,000 元抵押權給被告，約定除非
    原告在94年9月15日前償還剩餘之500,000元債務，否則無法
    塗銷該筆抵押權設定。
  (五)至94年9 月22日，由於其無力償還債務，被告遂要求其簽訂
    第三紙協議書，協議書上記載原告積欠之金額達 2,100,000
    元，若原告無法於95年3 月22日前清償所有債務，原告必須
    將位於台北縣板橋市○○路○段之房地持分以1,500,000 元
    作價移轉給被告，用以抵償債務。簽署協議書當日，原告並
    給付被告100,000 元，由於原告實無力償還被告所計算之債
    務，在被告之脅迫下，遂於95年4 月13日將上述房地持分以
    1,500,000元移轉給被告。總計該約定之2,100,000元債務，
    其中100,000元是以現金方式給付，1,500,000元是以板橋市
    ○○路之房地持分抵償，剩餘500,000 元則是由原告將其位
    於萬華區○○街之房地持分設定700,000 元之抵押權給被告
    。
  (六)其先於93年6月9日起因急需用錢向被告借貸300,000 元，復
    94 年5月28日左右，原告基於急迫而於前述龐大而不合理之
    利息與借款未清償完畢前，率而又向被告借款200,000 元，
    後又因無法償還該借貸金及其利息，且智慮淺薄而無法律常
    識及社會經驗下，被迫與被告先後於94年3月12日、94年5月
    25日、94年9月7日簽署被告所預立之協議書，因而肇生本件
    強制執行事件。核被告之行為，主觀上具有利用原告急迫、
    無經驗之故意外，原告亦因被告之行為而為財產之給付，其
    情形顯失公平，符合民法第74條暴利行為之規定。
  (七)其自93年6月9日開始至95年3 月22日止，總計不過向被告借
    貸500,000 元，然而除上開記載原告已清償或抵償之部分外
    ，前後已給付被告現金超過2,500,000 元，並簽立10多張金
    額不詳之本票予被告。被告之債權已因清償而消滅，原告為
    擔保被告債權而設定之不動產抵押權即失所附麗，被告所聲
    請之強制執行程序在實體上即存有瑕疵，爰提起債務人異議
    之訴，主張法院應即撤銷在實體法上權利歸屬錯誤下進行之
    執行程序。
  (八)聲明為：鈞院95年度執字第31779 號拍賣抵押物強制執行程
    序應予撤銷。
二被告則抗辯：
  (一)原告主張債務不存在之理由為撤銷被告所為之暴利行為，及
    已清償全部債務云云。其前項主張已自認債權確實存在，惟
    有得撤銷之原因爾，然民法第74條第1 項之撤銷權須以訴為
    之，原告僅以此為攻擊防禦方法，於法不生撤銷之效力。至
    原告之後項主張部分，因本件抵押權設定擔保之債權為借款
    700,000元，有原告簽發之本票、借據為證，因原告於94年9
    月7日已償還200,000元，故被告於強制執行程序中僅就迄未
    獲償之500,000 元為請求，原告空言主張已清償全部欠款，
    卻未能舉證證明之，難認確實有足以消滅或妨礙債權人請求
    之事由發生。
  (二)聲明為：駁回原告之訴。
三兩造不爭執之事實：
  (一)原告前於94年7 月20日，提供其所有如附表所示不動產予被
    告設定抵押權（下稱系爭抵押權），擔保債權額700,000 元
    。嗣本院於94年10月19日作成94年度拍字第879 號裁定，准
    予被告拍賣前開不動產。
  (二)被告於95年7 月19日以前開拍賣抵押物裁定為執行名義，向
    本院聲請強制執行（95年度執字第31779號）。
  (三)原告以提起債務人異議之訴為由，聲請停止系爭強制執行程
    序，本院依其聲請作成95年度聲字第3576號停止執行裁定；
    系爭強制執行程序於終結前因原告供擔保而停止。
四得心證之理由：
  (一)按強制執行法第14條所定債務人異議之訴，係以排除執行名
    義之執行力為目的，須執行名義成立後，有消滅或妨礙債權
    人請求之事由，始得由債務人於強制執行程序終結前，對債
    權人提起異議之訴；雖同條第2項規定，執行名義無確定判
    決同一效力者，於執行名義成立前，如有債權不成立或消滅
    或妨礙債權人請求之事由發生，亦得提起，而所謂有消滅債
    權人請求事由之發生，係指新發生之事由，足以消滅債權人
    全部或一部強制執行請求權者，例如清償、免除、抵銷、提
    存、混同、債權讓與、債務承擔、消滅時效完成、解除條件
    成就等或其他類似之情事，始足當之。所謂有妨礙債權人請
    求事由，係指可使執行名義所載請求之全部或一部暫難行使
    之事由而言，如同意延期清償、同時履行抗辯、先訴抗辯權
    、留置權等是。
  (二)原告提起本件債務人異議之訴，主張其因急迫、輕率、無經
    驗向被告借款，並設定系爭抵押權以為擔保，其依民法第74
    條第1 項規定，得撤銷該法律行為；且系爭借款係因高利貸
    累積所致，而超逾年息20﹪之利息債務為自然債務，被告本
    無權請求給付，其歷來對被告清償之款項，業已超逾本金之
    應付之利息債務，系爭抵押權擔保之債權業因清償而消滅云
    云。經查：
    1.被告主張系爭抵押權擔保之債權為借款債權，核與本院依
      職權調閱之系爭強制執行案卷內，被告於強制執行時提出
      、金額為700,000 元之借據相符，堪可採信。原告陳稱：
      其雖曾向被告借款，然因利息過高，致迭次清償後債權金
      額仍快速累積，其於急迫、輕率、無經驗之狀況下方應被
      告要求多次換簽本票、借據、協議書等情，未據提出任何
      事證可資佐參，所言實難遽信。況依原告所言，其對兩造
      間業已成立各該協議書、本票、借據所表彰之契約一事，
      並不爭執，僅主張其可依民法第74條第1 項規定，撤銷該
      等法律行為，然該條項所規定之撤銷權，須以訴之形式向
      法院請求為撤銷其行為之形成判決，始能發生撤銷之效果
      （最高法院86年度台上字第2521號判決參照），原告未起
      訴行使此撤銷權，僅以之為攻擊防禦方法，自不生撤銷之
      效力，易言之，其與被告間所為法律行為之效果，並不因
      此而受影響。
    2.又清償足使債務消滅，為消滅執行債權人全部或一部執行
      請求權之事由，然此為對執行債務人（即原告）有利之事
      項，依民事訴訟法第277 條規定，應責由原告盡舉證之責
      。然依其所提出之協議書、收據等文件，僅能證明兩造間
      債權債務關係複雜，前後經多次結算，尚不足以證明系爭
      抵押權擔保之債權已因清償而消滅，原告此項主張，亦不
      足採。
  (三)綜上所述，原告並未能證明其於執行名義成立前、後，有消
    滅或妨礙被告請求之事由發生，則其提起本件債務人異議之
    訴，請求撤銷系爭強制執行程序，為無理由，不應准許。
  (四)本件事證已明，兩造其餘主張及舉證，核與判決結果無影響
    ，於茲不贅。
五訴訟費用負擔之依據：民事訴訟法第78條。
中　　華　　民　　國　　96　　年　　3 　　月　　30　　日
                  民事第六庭    法　官　陳婷玉
以上正本係照原本作成
如對本判決上訴，須於判決送達後20日內向本院提出上訴狀
中　　華　　民　　國　　96　　年　　3 　　月　　30　　日
                    　　　　　　書記官　詹雪娥
